【裁判字號】    92,易,1075
【裁判日期】    920722
【裁判案由】    背信
【裁判全文】
臺灣板橋地方法院刑事判決                        九十二年度易字第一七五號
    公  訴  人  臺灣板橋地方法院檢察署檢察官
    被      告  丙○○
右列被告因背信案件，經檢察官提起公訴（九十年度偵字第九四一號），本院判決如
左：
    主  文
丙○○無罪。
    理  由
一、公訴意旨略以：被告丙○○於民國八十一年四月十五日起至八十四年四月十四日
    止，為鉅玉建設股份有限公司（下稱鉅玉公司）之董事長，明知坐落臺北縣三重
    埔段菜寮小段十五之三地號應有部分一萬分之三三四、同小段十五之三四地號應
    有部分一萬分之三三四之土地，以及其上之建物門牌號碼臺北縣三重市○○街三
    二號及四二號房屋，係由丙○○與甲○○、戊○○、丁○○共同出資建築而成，
    僅登記予鉅玉公司名下，日後若上開土地及房屋出賣予他人，所得之款項於完納
    稅捐以後，歸屬丙○○、甲○○、戊○○及丁○○所有。丙○○為甲○○、戊○○、丁○○處理上開土地及房屋之投資事務，明知非經甲○○、戊○○、丁○○
    三人全體之同意，不得任意對於上開土地及房屋為處分之行為，竟仍意圖損害甲○○、戊○○之利益，於八十四年一月十七日，未經甲○○、戊○○之同意，即
    以上開土地及房屋，設定新台幣（下同）一千八百萬元之抵押權予不知情之侯照
    助，用以擔保其於八十四年一月九日代表鉅玉公司，向侯照助借貸之一千八百萬
    元借款債務，而為違背其任務之行為，致生損害於甲○○、戊○○，而所借之款
    項，並由侯照助於八十四年一月九日分別將一千萬元及八百萬元，匯入鉅玉公司
    於合作金庫信義支庫所開立之帳號第0000000000000號帳戶及丙○○於合作金庫中和積穗辦事處所開立之帳號第0000000000000號帳
    戶。因認被告丙○○所為，係犯刑法第三百四十二條第一項背信罪嫌。
二、按犯罪事實，應依證據認定之，無證據不得推定其犯罪事實。又不能證明被告犯
    罪者，應諭知無罪之判決，刑事訴訟法第一百五十四條、第三百零一條第一項分
    別定有明文。又刑事訴訟法所謂認定犯罪事實之證據，係指足以認定被告確有犯
    罪行為之積極證據而言，該項證據自須適合於被告犯罪事實之認定，始得採為斷
    罪資料。如未能發現相當證據或證據不足以證明，自不能以推測或擬制之方法以
    為裁判之基礎。而在訴訟上用以證明事實之證據，須於通常一般之人均不致於有
    所懷疑，而得確信其為真實之程度者，始得據以為有罪之認定，倘其證明尚未達
    到此一程度，而有合理之懷疑性存在，致使無從為有罪之確信時，即應為無罪之
    判決。最高法院著有二十九年上字第三一五號、四十年台上字第八六號、七十
    六年台上字第四九八六號判例可資參照。又告訴人（或告發人）之告訴（告發）
    ，本以使被告受刑事訴追為目的，故其陳述是否與事實相符，自應調查其他證據
    ，以資審認，苟其所為攻擊之詞，尚有瑕疵，則在此瑕疵未予究明以前，即不能
    遽採為斷罪之基礎，最高法院六十九年台上字第一五三一號判例可資參照。末按
    刑法第三百四十二條之背信罪，以有取得不法利益或損害本人利益之意圖為必要
    ，若無此意圖，即屬缺乏意思要件，縱有違背任務之行為，並致生損害於本人之
    財產或其他利益，亦難律以本條之罪。最高法院三十年上字第一二一○號判例可
    資參照。
三、公訴意旨認為被告有前揭犯行，無非以：(1)上開土地及房屋，原係被告與甲○○
    、戊○○、丁○○共同出資建築，僅登記予鉅玉公司名下，日後若上開土地及房
    屋出賣予他人，所得之款項於完納稅捐以後，歸屬丙○○、甲○○、戊○○及丁○○所有，業據證人即甲○○之夫，亦即實際出面與被告共同處理上開土地及房
    屋建築事務之乙○、證人戊○○證述之情節相符，再觀諸卷附鉅玉公司董事長柯
    國淵出具之承諾書一紙，其上明確記載「立承諾書人柯國淵於擔任鉅玉建設股份
    有限公司董事長前之本公司所有房屋座落：三重市○○街三二號一樓及四二號一
    樓全部，上開二間房屋之權利係屬本公司其餘股東之權利，概與承諾書人無涉，
    嗣後如有處分情事，於承諾書人擔任董事長期間內應無條件配合辦理‧‧‧此致
    丙○○、甲○○、戊○○、丁○○  存執」等語，而證人即鉅玉公司董事長柯國
    淵亦供陳：因對方擔心伊擔任董事長以後，處分上開房屋，或日後對方處理上開
    房屋時，伊不配合辦理，故由伊書立上開承諾書，伊與丙○○等人合建之房屋，
    伊所分得之部分，登記於公司名下，由伊個人處理，丙○○等人不能過問，而承
    諾書上所載之二間房屋，登記於公司名下，伊亦不能過問，由丙○○等四人自行
    處理等語，足見證人乙○、戊○○之證言，應堪採信。是上開土地及房屋雖登記
    予鉅玉公司名下，然依被告與甲○○、戊○○、丁○○、柯國淵等股東間之約定
    ，上開土地及房屋之處分，應由被告與甲○○、戊○○、丁○○三人共同決定，
    其他股東不得過問，且鉅玉公司亦應配合被告及甲○○、戊○○、丁○○等人之
    決定而辦理，而被告於擔任鉅玉公司董事長期間，亦負有為甲○○、戊○○、丁○○處理上開土地及房屋投資事務，應依其與甲○○、戊○○、丁○○共同之決
    定處理上開土地及房屋之義務。(2)被告以上開土地及房屋設定一千八百萬元抵押
    權予侯照助，用以擔保其代表鉅玉公司向侯照助借貸之一千八百萬元借款債務，
    業據被告供承在卷，核與證人侯照助證述之情節相符，並有土地建築改良物抵押
    權設定契約書及土地及建物登記謄本等影本各一份在卷足據。而被告於以上開土
    地及房屋，設定一千八百萬元之抵押權予侯照助以前，並未告知甲○○、戊○○
    之事實，業據被告供承不諱，核與證人即甲○○之夫，亦即實際處理與被告共同
    出資建築上開土地及房屋事務之乙○、證人戊○○證述之情節相符。本件被告為
    甲○○、戊○○、丁○○處理前揭事務，本應知悉非經甲○○、戊○○、丁○○
    三人全體之同意，不得任意對於上開土地及房屋為處分之行為，竟於並未徵得甲○○、戊○○同意之情形下，自行以前揭不動產設定抵押權予侯照助，用以擔保
    其代表鉅玉公司向侯照助借貸之借款債務，應有意圖損害甲○○、戊○○之利益
    ，而為違背其任務之行為，並致生損害於甲○○、戊○○之事實。因認被告犯嫌
    已堪認定，為其論據。訊據被告丙○○對於以上開土地及房屋設定抵押權予侯照
    助等情供認不諱，惟堅決否認有何背信犯行，辯稱：「因為我們類似家族企業，
    都是好友與親友所組的公司，所以以前的公司大小事務都是董事長一人在處理的
    ，我一向都是這樣做」，「當時公司因為急需資金周轉，所以我才作這樣的處理
    。而且丁○○對這整件事情他都是知情的」（九十二年五月二十日訊問筆錄），
    「我借這些錢是作為公司周轉所用，股東開票的錢是用來買公司的土地，丁○○
    是工地的經理，也是公司的監察人，當時鉅玉公司如果有缺錢都是我一手調度週
    轉，而且我有分紅三、四次給各股東。八十五年八月十五日公司才正式交接給柯
    國淵，八十四年一月的時候，因為公司周轉不良，我擔心要股東籌款增資的話，
    會增加他們的經濟負擔，所以才將系爭房屋抵押」（九十二年六月十日訊問筆錄
    ）等語。經查：
  (1)公訴意旨係認為被告有與甲○○、戊○○、丁○○共同決定處理上開土地及房屋
    之義務，本應知悉非經甲○○、戊○○、丁○○三人全體之同意，不得任意對於
    上開土地及房屋為處分之行為，竟於並未徵得甲○○、戊○○同意之情形下，自
    行以前揭不動產設定抵押權予侯照助，用以擔保其代表鉅玉公司向侯照助借貸之
    借款債務，應有意圖損害甲○○、戊○○之利益，而為違背其任務之行為，並致
    生損害於甲○○、戊○○之事實。惟公訴意旨僅指出被告恐有違背任務之行為，
    並致生損害於本人之財產或其他利益，然依我國民間企業之運作實況，往往出資
    之股東並未實際參與經營，而交由公司董事長或總經理獨立運作，僅要求按期分
    配股利，即不再過問公司營運情形，公訴意旨既未舉證說明鉅玉公司股東對公司
    各項事務均參與決策，尚無從推論被告未得其他股東即土地共有人之同意而設定
    抵押，即係故意欺瞞其他共有人，而有取得不法利益或損害本人利益之意圖，是
    公訴意旨之前揭論述及舉證，似嫌未足。
  (2)證人丁○○證稱：鉅玉公司從成立以來，「從這兩棟房子去抵押之後，就沒有再
    增資過，但以前營運正常時，如有資金需求的時候，也會請股東開票，挹注資金
    」。被告任職董事長的期間內，「我當時確實是監察人，但是我並沒有發現丙○○有中飽私囊的情形，因為公司的全部運作都是由董事長全權處理。我是負責工
    地評估，彙整各部門的工程款，每個月一次到兩次由我記載在傳票上，交由會計
    轉交給董事長丙○○核章，在核章之後，再交由會計發給工程款，所以傳票上會
    有我及丙○○及會計的章，才能夠支出工程款」。先前公司營運正常的時候，「
    工地分了三期，在第一期結束時有賺錢，所以有分紅，第二期中出了問題，所以
    第二期後段及第三期就由柯國淵接手，柯國淵就將土地變賣，沒有繼續蓋，我也
    沒有分到錢」。公司交接的時候，「是有一位小姐來公司查帳，是乙○請來的，
    當時查帳的結果，乙○都沒有跟我說，如果查帳有問題，乙○應該會告訴我們，
    因為我們是好朋友」，「查帳查了一個禮拜」，「因為公司的大小事務都是丙○○在處理的，我們都沒有意見，後來丙○○有困難，由柯國淵接任，我個人對丙○○並沒有意思要對丙○○訴追的意思，因為丙○○先前當董事長的時候，對我
    們相當的好，我並不瞭解丙○○在設定抵押這件事上面，會獲得什麼樣的利益，
    至於我自己也不認為有受到什麼樣的損害」，「因為丙○○原先是我們的董事長
    ，後來接任的董事長代書柯國淵說丙○○未經我們的同意拿土地去抵押，如果我
    們要主張三重的兩棟房子的權利，就提議我們對被告丙○○提出告訴」。證人即
    被害人甲○○則證稱：僅出錢投資，均由其夫乙○處理，就本件並不清楚。證人
    即被害人戊○○證稱：「公司對外的事務是丙○○在處理的，工地則是丁○○在
    看的，我只是出資投資，並不清楚內部事務」。「我認為我投資鉅玉公司而遭受
    損失，是因為景氣不好，我實際上並沒有要告丙○○的意思」，「我因為自己有
    自己的事業，所以不太過問鉅玉公司的事情」。「我有分到紅，但是分到幾次我
    忘記了，只記得有好幾次」，「（公司自八十四年開始是否有要求股東增資過？
    ）應該沒有，因為公司有貸款到」。「是柯國淵建議我們要對丙○○提出告訴，
    才能確保我們的權益，公司的事情都是丙○○在處理的，要增資的時候，我就拿
    錢過去，如果我一時沒有錢的話，丙○○也會替我調度」（九十二年六月十日訊
    問筆錄）。證人乙○到庭證稱：「（在被告擔任董事長任內，所有業務都）絕大
    部分都是被告在處理，因為甲○○投資，我只有代替我太太過去看看帳。我認為
    被告是因為經營發生問題，是因為景氣不好，並不是被告將錢侵吞入己。我們並
    沒有追究被告的意思」。被告在和柯國淵交接時有去查過帳，「但是當時並沒有
    發現有問題」。「大家是幾十年好朋友，是因為景氣不好的關係。被告行為，雖
    然造成我們的損失，但我們不認為是被告故意造成的」。「我們每個月都有對公
    司帳目查帳」（九十二年六月二十四日訊問筆錄）。是由前揭證人除甲○○對本
    件並不清楚外，均證稱公司事務向由被告獨力處理，惟股東每月均有對公司帳目
    查帳，且股東有取得盈餘分紅，在被告卸任交接時，其餘股東並有委人查帳，確
    認帳目並無問題，各「被害人」本亦無意追究被告，無非係因鉅玉公司嗣後因抵
    押權人侯照助聲請拍賣系爭土地、建物，對侯照助提起債務人異議之訴而遭敗訴
    （本院八十八年度重訴字第一五○號民事判決、台灣高等法院八十九年度重訴字
    第三六五號民事判決，有判決書查詢資料在卷可稽），因而另對被告提起本件告
    訴（實為告發）等情。均仍無從證明被告有何意圖為自己或第三人不法之利益，
    或損害本人之利益，而為違背其任務之行為。
    綜據前述，公訴意旨舉證似嫌不足，無從為被告有罪之確信，揆諸前開說明，不
    能證明被告犯罪，自應依法為無罪之諭知。
據上論斷，應依刑事訴訟法第三百零一條第一項，判決如主文。
本案經檢察官曾文鐘到庭執行職務
中      華      民      國    九十二    年      七      月    二十二    日
                              臺灣板橋地方法院刑事第五庭
                                      法  官  王  偉  光
右正本證明與原本無異
如不服本判決應於判決送達後十日內向本院提出上訴狀
                                      書記官  陳  怡  君
中      華      民      國    九十二    年      七      月    二十四    日


司法院資訊處製作；財團法人民間司法改革基金會備份。
